臺灣高等法院臺中分院刑事判決　　　　100年度上易字第557號
上　訴　人　臺灣臺中地方法院檢察署檢察官
被　　　告　陳信宏
上列上訴人因被告侵入住宅罪案件，不服臺灣臺中地方法院改依
通常程序審理之99年度沙簡上字第872號，中華民國100年1月28
日第一審判決（聲請簡易判決處刑案號：臺灣臺中地方法院檢察
署99年度速偵字第3317號），提起上訴，本院判決如下：
    主  文
原判決關於陳信宏犯侵入住宅罪貳次部分撤銷。
陳信宏被訴侵入住宅部分，均公訴不受理。
    理  由
一、聲請簡易判決處刑及上訴意旨略以：被告陳信宏（下稱被告
    ）於民國99年8月30日14時許、同年9月2日8時10分許，2次
    無故侵入莊惠玲及其夫即告訴人羅松合（下稱告訴人）同住
    ，位於臺中市大甲區（改制前為臺中縣大甲鎮○○○路2151
    巷59弄15號住處，因認陳信宏上開2次無故侵入他人住宅之
    行為，均犯刑法第306條第1項之無故侵入他人住宅罪嫌。又
    就被告與告訴人於99年9月2日20時簽訂之和解書內容觀之，
    告訴人雖有在其上簽名，但審酌和解情形欄之記載內容，上
    開和解書應僅係被告向檢察官陳明業已取得告訴人諒解之意
    ，告訴人既未向檢察官陳報該和解書，依和解書文意又無被
    告受託陳報之意旨，自難單憑被告向檢方呈報該和解書，即
    認告訴人已向檢察官表達撤回告訴之意。告訴人嗣於原審中
    雖具狀表明退出告訴之意，惟此仍無解於上開和解書並非告
    訴人向檢察官所為撤回告訴意思表示之事實。故於本案送審
    繫屬於法院之前，檢察官迄未收受告訴人表達撤回告訴之意
    思表示，本案起訴程序並無違背規定，原審漏未查明，認事
    用法尚嫌未洽，請將原判決撤銷，更為適法之判決等語。
二、按告訴乃論之罪，告訴人於第一審辯論終結前得撤回其告訴
    ，又告訴經撤回者，法院應諭知不受理之判決，刑事訴訟法
    第238條第1項、第303條第3款定有明文。次按撤回告訴為一
    種訴訟上行為，與和解為私法上之契約行為者有別，故告訴
    乃論之罪，縱經當事人私行和解，願撤回其告訴，但該告訴
    人嗣未依刑事訴訟法第238條第1項之規定，在第一審辯論終
    結前，向該第一審法院以書狀或言詞表示撤回告訴之意思，
    或向檢察官或司法警察官撤回告訴而於第一審辯論終結前轉
    達於該第一審法院，仍不生撤回告訴之效力（最高法院90年
    度臺非字第389號、88年度臺非字第103號判決可資參照）。
    再按檢察官聲請以簡易判決處刑之案件，經法院認有第451
    條之1第4項但書之情形者，應適用通常訴訟程序審判之，刑
    事訴訟法第452條定有明文；同法第451條之1第4項但書第3
    款復規定，第1項及前項情形，法院應於檢察官求刑或緩刑
    宣告請求之範圍內為判決，但有下列情形之一者，不在此限
    ：三法院於審理後，認應為無罪、免訴、不受理或管轄錯誤
    判決之諭知者。且法院辦理刑事訴訟簡易程序案件應行注意
    事項第14項亦規定，對於簡易判決之上訴，準用刑事訴訟法
    第3編第1章及第2章之規定，管轄第二審之地方法院合議庭
    受理簡易判決上訴案件，應依通常程序審理。其認案件有刑
    事訴訟法第452條之情形者，應撤銷原判決，逕依通常程序
    為第一審判決。
三、原判決認本件於99年9月2日8時10分案發後，被告即與告訴
    人於同日20時許，在「日南工業區萊爾富前」簽訂和解書，
    其和解情形欄以手寫方式記載：「本人於99年9月2日在臺中
    縣孟春里經國路2151巷59弄15（號）私闖民宅被羅松合發現
    後報警處理，本人已像（應為：向）被害人倒（應為：道）
    歉並取得被害人原諒」等情，而和解條件欄則以打字方式記
    載：「二嗣後無論任何情形乙方（指告訴人）或其他人不得
    再向甲方（指被告）要求其他賠償並不得再有異議並拋棄民
    刑事訴訟法上一切追訴及先訴抗辯權右列各項和解條件經甲
    乙兩方同意遵守特立和解書為憑」等詞，此有和解書附卷可
    稽（見偵查卷第37頁）。嗣告訴人於原審合議庭審理中亦具
    狀表示：「陳信宏於99年8月30日早上8點、99年9月2日下午
    2 點，侵入我住家之事，之前因和解書有誤，本人再（應為
    ：在）此再聲明願退出告訴。」有聲明狀在卷可考（見原審
    上訴卷第25頁），就和解書及告訴人具狀內容觀之，被告與
    告訴人就99年8月30日及同年9月2日，被告所為2次侵入住宅
    部分之行為，顯然已經成立和解，告訴人並同意「拋棄民刑
    事訴訟法上一切追訴」、「退出告訴」，其用語雖與法律規
    定稍有差異，但其真義應係表明對於被告所為2次侵入住宅
    部分願意撤回告訴。告訴人雖於99年9月2日9時30分至55分
    之警詢中對被告提出侵入住宅之告訴，但於同日20時許，卻
    與被告達成和解並應允拋棄刑事上追訴權利，而有放棄追訴
    被告侵入住宅犯罪之意思表示，此部分應認告訴人已撤回其
    對被告之告訴；而被告係於99年9月8日將上開和解書呈報檢
    察官，此有臺灣臺中地方法院檢察署收狀章可稽（見偵查卷
    第37頁），檢察官本應依法為不起訴處分，卻仍將本件聲請
    以簡易判決處刑，並於99年9月28日始繫屬原審法院之沙鹿
    簡易庭，因認其起訴之程序違背規定，固非無見。惟查：
  (一)本件告訴人雖與被告達成和解並願意撤回告訴，但告訴人始
    終未於偵查中向檢察官或司法警察官以書狀或言詞表示撤回
    告訴，有上開偵查卷可稽，被告雖可為告訴人之使者或代表
    而代告訴人提出其撤回告訴之意思表示，但撤回告訴之性質
    係訴訟上之行為，需有告訴權之人實行告訴權後，再為撤回
    告訴之意思表示，亦即需先有告訴權人撤回告訴之意思表示
    ，而後由被告代為提出，始屬相當。又就和解書之性質而言
    ，應僅係私法上雙方和解之契約行為，與刑事訴訟撤回告訴
    之訴訟上行為，尚屬有間，難認就此取代告訴人應向檢察官
    或司法警察官應為之訴訟行為，是本件於偵查中應不生告訴
    人撤回告訴之效力。原審逕以嗣後審理中告訴人之具狀撤回
    告訴，溯及追認自和解書成立時發生撤回告訴之效力，而認
    檢察官起訴程序違背規定，依前揭說明，尚有不當。
  (二)本件檢察官起訴後繫屬於原審法院之沙鹿簡易庭時，其卷內
    已附有雙方和解之和解書，其和解條件欄內載明：「乙方（
    指告訴人）或其他人不得再向甲方（指被告）要求其他賠償
    並不得再有異議並拋棄民刑事訴訟法上一切追訴及先訴抗辯
    權右列各項和解條件經甲乙兩方同意遵守特立和解書為憑」
    ，是原審法院簡易庭繫屬受理後，已可得知被告所犯侵入住
    宅部分，業獲得告訴人之諒解並願撤回告訴，而得就此部分
    改依通常程序而為不受理之諭知，竟未確認告訴人是否確有
    撤回告訴之真意，即逕以簡易判決處刑，經被告上訴後，至
    簡易程序合議庭審理時，始於100年1月10日以公務電話紀錄
    詢問告訴人是否就被告二次侵入住宅之行為撤回告訴，告訴
    人於同年月12日具狀撤回告訴（見原審上訴卷第25頁）後，
    簡易程序第二審法院即依刑事訴訟法第452條規定，認此部
    分因有第451條之1第4項但書第3款情形，而撤銷簡易庭就被
    告所犯侵入住宅部分之簡易處刑程序，將此部分改依通常程
    序而為第一審審理，經核應屬適法；然就此部分而言，告訴
    人雖係於簡易程序合議庭審理時始具狀撤回告訴，惟第一審
    簡易程序判決乃不經言詞辯論為之，並無辯論終結之時點可
    資遵守，故於簡易程序第二審法院撤銷簡易程序，改依通常
    程序第一審審理時，應認其審理程序已變更為第一審通常程
    序，告訴人於通常程序第一審辯論終結前撤回告訴即屬合法
    ，以避免將法院適用簡易、通常程序轉換之程序上不利益歸
    由被告承擔，造成不利被告之結果。是告訴人於100年1月12
    日具狀撤回告訴，應認合法，而生撤回告訴之效力，依前揭
    說明，被告所犯侵入住宅二次部分，自均應依刑事訴訟法第
    303條第3款規定為不受理之判決，原審誤認檢察官起訴之程
    序違背規定，而適用同法條第1款為不受理之諭知，應有違
    誤，檢察官據此上訴指摘此部分原判決不當，為有理由，應
    由本院撤銷原判決，自為判決，並不經言詞辯論為之。
四、據上論結，應依刑事訴訟法第369條第1項前段、第364條、
    第303條第3款，判決如主文。
中    華    民    國   100    年    5     月    9     日
            刑事第二庭    審判長法  官  邱  顯  祥
                                法  官  姚  勳  昌
                                法  官  張  國  忠
以上正本證明與原本無異。
不得上訴。
                                書記官  卓  佳  儀
中    華    民    國   100    年    5     月    9     日